apertium-bzd.bzd.lexc
LEXICON ClasesNumeralesIrregulares

+Conjunto:yök      Dim                 ;
0:öl                           SufijosClases   ;
+Días:ik                    Dim                     ;   !   Sufijo que indica días, se debe mejorar y analizar
0:t                         SufijosClases   ;
                            


LEXICON   SufijosClases

+Conjunto:yök              Dim ;
+Paquetes:kuak          Dim ;   ! Sufijo referido a paquetes,  de acuerdo con Margery (el morfema puede ser -kuak  o  tk̂ + uak,   plano + paquete)
+Edificaciones:kue      Dim ;   ! Sufijo referido a edificaciones según Constenla
+Edificaciones:tkue     Dim ;
+Racimos:tsa̱k              Dim ;   !   Sufijo clase racimos, homófona de la posposición tsa̱k sobre a horcajadas, sin hacer contacto
+Peso:ka                            Dim ;   ! Sufijo referido al peso, libras, kilos etc.
+Especies:të                   Dim     ;   ! Sufijo clase de especies
                                        Dim         ;


LEXICON Clases

+Plano:tk                       Dim         ;   !   Sufijo clase plana
!+Plano:t                            SufijosClases;  !   Sufijo clase plana ( muchos hablantes simplifican tk -> t  cuando no se añade ningún sufijo)
+Plano:t                            Dim ;  !   Sufijo clase plana ( muchos hablantes simplifican tk -> t  cuando no se añade ningún sufijo)
+Redondo:k                  Dim         ;   !   Sufijo clase redonda
+Redondo:ka                 Dim         ;   !   Sufijo clase redonda. Variante de Coroma
0:tö                   Alargado        ;   !   
+Conjunto:yök              Dim                     ;
+Hum:l      Dim                             ;   !   Sufijo clase humana
0:l     SufijosClases                           ;   
!+Hum:l     SufijosClases                           ;  ! Agrego esta línea para poder analizar ë́ltë     'generación humana'  
                    Dim  ;
                
LEXICON Alargado    

+Alargado:m                     #           ;   !   Sufijo clase alargada
+Frecuencia:kicha           #           ;   !   Forma lexicalizada de adverbios de frecuencia.

                
                
LEXICON     SustRelacionales        !   También Constenla (1998)  los llama inalienables
batà   S   ;   !   forma relacional de batà 'punta, extremo'
bâ:ba              S   ;   ! forma relacional  que significa el calor de  algo
!bàn                   S   ;   ! ¿selva o montaña? Confirmar la forma léxica con Franklin.  En el diccionario aparece también como adverbio
túkir:tukir        S   ;   ! punta, extremo    
chakà:chaka    S   ;   !   forma relacional de chkà 'carne'
balë́:balë            S   ;   ! depresión de un terreno, barranco, guindo
ulà:ula        S   ;   !   forma relacional de ulà 'mano, rama'
kö̀:kö        S   ;       !   forma relacional de kö̀ 'hoja, vello, pelo, pluma'
kuá:kua        S   ;   !   forma relacional de kuá 'mata, semilla' 
wà:wa      S   ;   !   forma relacional de wà 'contenido de cualquier cosa, significado de las palabras'
wák:wak    S   ;       !   forma relacional de wák 1. condición,  aspecto  
ajkuö̀:ajkuö  S   ;   !   forma relacional de  ajkuö̀ 'piel, cuero'
ajkuö̀:ajkue   S   ;   !   forma relacional de ajkué referencia particularizada de ajkuö̀ 'piel'.
!ajkuö̀:jkuö̀     S   ;   !   piel, cuero (aféresis de  -a )
!ajkuö̀:jkuö  S   ;   !   forma relacional de  ajkuö̀ 'piel, cuero' (aféresis de  -a )
!ajkuö̀:jkué  S   ;   !   forma de  referencia particularizada de ajkuö̀ 'piel'. (aféresis de  -a )
!ajkuö̀:jkue   S   ;   !   forma relacional de ajkué referencia particularizada de ajkuö̀ 'piel'. (aféresis de  -a )
stsè:stse              S   ;   ! canción, canto, forma de referencia particularizada y relacional de stsè
kichà:kicha    S   ;   !    forma relacional de kichà 'cuerda, soga'
katà:kata        S   ;   !   Apoyo, ej ulàkata, chamùkata, së́kata                
shù̱:shu̱      S   ;   !    forma relacional de shù̱ 'parte de adentro'
wö̀:wö            S   ;   ! forma relacional de   cara, fruta
wö̀che    S   ;   ! No documentado, propiedad, pertenencia. A nivel sintáctico requiere de la posposición ë. Equivale a la expresión 'a cargo de' 
ù:wé      S   ;   !   forma de referencia particularizada de casa, se añade é a la raíz: ù 'casa'.
ù:we       S   ;   !   forma relacional de wé, referencia particularizada de casa, se añade é a la raíz: ù 'casa'.       
ù:u       S   ;   !    forma relacional de ù 'casa'                       
balà:bala  S   ;   !   forma relacional de balà
!di':dî            S   ;   !   agua, río
di':di          S   ;   !   agua, río      
akà:kà            S   ;   ! diente, filo, pico
tak         S   ;   !  cualquier trozo o fragmento de algo          
bali            S   ;   ! Relacionado con la posición central de algo, por ejemplo së́bali 
!alà:ala                            SH  ;   !   hijo (a), niño (a), sobrino (a) Es uno de los pocos sust humanos que carece de flexión plural 
jtö̀:jtö                  S   ;   ! superficie superior cóncava,  interior de un espacio, lugar, ej: casa, canasta                    
ajkö̀:ajkö            S   ;   !   boca, borde, orilla
wö́kir:wökir     S   ;   !   cabeza   
ni̱mà̱:ni̱me̱  S   ;   !   forma relacional de ni̱mé̱ referencia particularizada de ni̱mà̱ 'pez'.
ttö̂:ttö		S	;  parte superior interna de algo
ñá̱k:ña̱k               S   ;   !   bocana, desembocadura de un río, nalga                     
                                
LEXICON Dim             
+Dim:ala    Dim ;     
!+Dim:la		Dim    ; !   
!+Dim:la     Numerales ;   !  
!+Dim:la		Num    ; ! 
!+Suf[limitativo]:ë̀      #      ;   !   Sufijo limitativo, 'solamente'. 

            #   ;       
                
                
LEXICON     SNum        
+Sust:0   NumCabecar    ;               
                
                
                
        
                


LEXICON     S           
+Sust^:0    SustRelacionales    ;       
+Sust:0     Sufijos                     ;
+Sust^:0        Infijos   ; 
!+Sust^:0       Sustantivos         ; ! el problema de esta regla es que ocasiona sobregeneración de formas
!+Sust^:0       Verbos          ; ! Esta cadena también ocasiona formas no válidas, quizás es mejor etiquetar individualmente los verbos derivados de sustantivos
+Sust^:0        Causativo           ; 
+Sust^:0       ComposicionVerbal   ;
+Sust^:0        AdjRelacionales     ;  ! revisar la conveniencia de esta regla se creo por ùsulë
+Sust:0     Num ;               

LEXICON     Sustantivos
abá                S   ;   !   ¿piña?
aë̀                S   ;   !   vergüenza
aìbalo     S   ;   !   jengibre
daláshá:dláshá  S   ;   ! jengibre, Coroma, Cabécar
ajkà           S   ;   !   nombre 
ajkö̀          S   ;   !   boca, borde, orilla
ák             S   ;   !   piedra
ák:ék         S   ;   !   forma de referencia particularizada de ák 'piedra'
àk:ék         S   ;   !   forma de referencia particularizada de àk 'robo'
ako̱'           S   ;   !   cama, tapezo, pared, armazón
alá                S   ;   !   trueno
alabà          S   ;   !   camote
a̱lé̱              S   ;   !   taltuza
a̱là̱              S   ;   !   chicha de maíz (Amubre,  Alto Lari, Cachabri)
a̱lo̱':a̱la̱'       S   ;   ! jira  
ali'                S   ;   !   yuca. En el habla simbólica se refiere a los peces
Amubri      S   ;   !  topónimo hispanizado
apà                S   ;   !   cuerpo
apì                S   ;   !   ayote
átu                S   ;   !   frijoles
bàka           S   ;   !   vaca
bakali'     S   ;   !   zorro
balí               S   ;   !   hambre
bèk                S   ;   !   palo de mayo
bika':biké			S ; !  forma de referencia particularizada de bika'  una clase de canasta usada por los suquias para guardar sus objetos
bö'                S   ;   !   leña, fuego
buà                S   ;   ! iguana    
bùl                S   ;   !   abeja. sorb́́́ón (tipo de baile indígena)
cha̱mù̱:cha̱mú̱       S   ;   !   musácea
chakè          S   ;  ! comida   ¿Referencia particularizada de chakö̀?
shalë̀         S   ;   ! cornamenta. No documentado
dakòlum    S   ;   !   puma, león de montaña (puma concolor)
duà:dawà  S   ;   !   tabaco, ingrediente
dawë́          S   ;   !   pavo de montaña  
dikó           S   ;   !   pejibaye
ditsö̀:ditsé  S   ;   !   forma de referencia particularizada de ditsö̀ 
dù             S   ;   !   aves
ë́l                S   ;   !   prima
inú̱köl       S   ;   !   dinero
íyök          S   ;   !   tierra
iki'			S ; ! sarna
ichö́li            S ; ! vómito. También  es el nombre en bribri del río Yorkín. (Posiblemente la etimología es shôri)
ká̱:kà̱               S   ;   !   lugar, espacio, país, tiempo, día (Se observa cambio de tono en la forma kà̱jtö  'cielo')
kapö'				S ; ! 
kacha'      S   ;   !   achiote
kàl                S   ;   !   árbol, palo, bordón
kalö̀          S   ;   !   pie, tronco, mata
ka̱nè̱         S   ;   !   trabajo
ká̱rki̱            S   ;   !   bosque No esta documentado en el diccionario de Margery
ku'             S   ;   ! lengua
Kàrbli     S   ;   ! Nombre de un río cerca de Alto Urén
kirë̀          S   ;   !   lagartija
Kua'rö     S   ;   !   Buenos Aires
kua'böt        S   ;       lanza
kùksu̱          S   ;   !   mano de piedra
ma̱'ma̱     S   ;   !   juguete
mì̱chi         S   ;   !   gato
mu̱lû̱  	S		;	! tipo de pez denominado lisa (Mugil cephalus)
ttö̂		S	;  parte superior interna de algo
ni̱mà̱         S   ;   !   peces
na̱mù̱:na̱mé̱ S   ;   !   referencia particularizada de na̱mù̱, 'felino'
ña̱là̱             S   ;   !   camino
o'              S   ;   !   hacha
ö̀nu̱              S   ;   !   grisón
pú̱                S   ;   !   águila, gavilán
pë́                S       ;   ! sangre 
sawák      S   ;   !   chayote
së̀rkë        S   ;   !   tormenta
shulë̀     S   ;   !   guatusa
Sibö̀      S   ;   !   Dios bribri
si̱nà̱s     S   ;  !  un tipo de planta
skuë̀:skuë    S   ;   !   forma relacional de skuë̀ 'ratones'
sö̀k           S   ;   !   sabana, zacate
stsa̱'      S   ;   !   arena
sukula'     S   ;   !   yiso
akë́köl S  ;  !  rey  o dueño 
Talìri     S   ;   !   río Sixaola
ta̱ù̱          S   ;   !  joyas
tsà̱           S   ;   !   cabellera
tsì̱           S   ;   !   espalda
tsiru':tsirû   S   ;   ! 
Tsu'ku  S   ;   !   Nombre de un lugar
ukö̀           S   ;   ! pedazo
ujtö̀      S   ;   !   palabra, idioma
ùsh                S   ;   ! basura
wìm:wì̱m        S   ;   !   mono congo
wì         S   ;   ! parte de abajo del tronco
yë́jkuö   S   ;   ! papel
yàli           SNum ;   ! expresión que usa cuando un hablante no recuerda el nombre de una cosa
yàli:ya'li           SNum ;   ! expresión que usa cuando un hablante no recuerda el nombre de una cosa (Julio Morales, comunicación personal)
dìwösa̱wo̱    S   ;   !   reloj
wë̂ñe̱     S   ;   !   ¿macho? según Margery es un adjetivo o una expresión
ó              S   ;   ! impureza, tabú
yulár          S   ;   ! masa de maíz tierno, atol de maíz        
kala'       S   ;   ! bolso, red, chácara               
o̱'                 S   ;   ! la parte gruesa de un cuerpo  
itö̀               S   ;   ! huella, rastro
biyö̀  S   ;   ! aviso, noticia
wíköl     S   ;   !  alma, espíritu
chakà      S   ;   !   carne
ulâts:uléts  S    ;   ! forma de referencia particularizada de ulàts 'dedos'     
wà         S   ;   !   contenido de cualquier cosa, significado de las palabras
ajkuö̀:ajkué  S   ;   !   forma de  referencia particularizada de ajkuö̀ 'piel'
wö̀            S   ;   !   cara, fruta
icha        S   ;   !   propiedad,  pertenencia
wö́löm        S       ;   ! un pedazo o trozo alargado    
di'             S   ;   !   agua, río
yàli        S  ;  !  algo de poca importancia. Se usa cuando el hablante no recuerda el nombre de algo
dapö̀		S	;	! tipo de palmito
satë̀		S ; ! un tipo de discurso empleado por el bikakala
